臺灣臺北地方法院刑事判決　　　　　　　　　　　　九十二年度易字第一０七九號
　　公　訴　人　臺灣臺北地方法院檢察署檢察官
　　被　　　告　乙○○
　　　　　　　（原名林志平）
　　選任辯護人　陳威男律師
右列被告因業務侵占案件，經檢察官提起公訴（九十一年度偵字第一七三八九號），
本院判決如左：
    主  文
乙○○（原名林志平）連續意圖為自己不法之所有，而侵占對於業務上所持有之物，
處有期徒刑柒月。
付款人台北市第一信用合作社和平分社，發票人張榮鴻，票載日期民國八十八年八月
三日，票面金額新台幣貳萬柒仟佰拾玖元之支票背面之偽造之「戊○○」署押壹
枚沒收之。
    事  實
一、乙○○（原名林志平）自民國七十六年十一月一日起至九十年一月一日止原擔任
    保險公司）之業務員，負責收繳投保客戶之保險費及保單貸款清償款等業務，為
    從事業務之人。詎其於任職期間內，竟基於意圖為自己不法所有之概括犯意，先
    於八十八年六月十日，在不詳地點，將自保戶張榮鴻處所收取用以償還保單借款
    而於業務上所持有之付款人台北市第一信用合作社和平分社，發票人張榮鴻，票
    載日期八十八年八月三日，票面金額新臺幣（下同）二萬七千三百三十九元之支
    票一紙，未依規定繳回南山保險公司而予以侵占入己，其復為順利兌領前開支票
    ，乃基於行使偽造私文書之犯意，於八十八年六月十一日，在不詳地點，未經其
    前妻戊○○之同意，於上開支票之背面偽造「戊○○」之署押一枚，藉以表示係
    由戊○○本人委任取款之意，旋持之存入戊○○所有之華僑商業銀行中和分行帳
    號為0000000000000號帳戶內而行使之，並予以領取該筆款項，足
    以生損害於真正名義人戊○○及華僑商業銀行中和分行管理之正確性；其復承前
    意圖為自己不法所有之概括犯意，於八十九年八月十五日，在不詳地點，將自保
    戶甲○○處所收取用以償還甲○○及其妻黃麗娟之保單借款而於業務上所持有之
    現金十二萬三千七百元，未依規定繳回南山保險公司而予以侵占入己。嗣因南山
    保險公司向客戶催繳前開款項，始查知上情。
二、案經南山保險公司訴請臺灣臺北地方法院檢察署檢察官偵查起訴。
    理  由
一、訊據被告乙○○固不否認有於右揭時間將自保戶張榮鴻及甲○○處所取得之上開
    支票及現金予以侵占入己，並將保戶張榮鴻所交付之前開支票存入戊○○之帳戶
    內兌現等事實，然矢口否認有何偽造文書之犯行，辯稱：上開帳戶係經戊○○同
    意而使用云云。經查：上開業務侵占犯行，業據被告乙○○於本院審理中坦承不
    諱，復經證人甲○○於偵審中證述在卷，核與告訴人南山保險公司之代理人己○○於偵審中所指訴之情節相符，並有被害人甲○○、黃麗娟於九十年七月十一日
    出具之聲明書、被害人甲○○於九十年三月七日出具之書面、被害人張榮鴻開立
    二萬七千三百三十九元之支票正反面影本、被害人張榮鴻之保險費送金單（正聯
    ）影本、丙○○○保險股份有限公司保單貸款審查表、保單借款合約書及保單借
    款＼保險費墊繳本息明細表各一份在卷可稽，足徵被告乙○○此部分之自白與事
    實相符。又被告乙○○雖稱係經前妻戊○○之同意而使用其帳戶兌領上開支票云
    云，然證人戊○○於本院九十二年十二月十日審理中到庭結證稱：「（問：支票
    背面上戊○○的署押是否你所簽名？）不是。」、「（問：有無授權給被告使用
    這個帳戶？）沒有。」、「（問：有無授權被告將支票存入這個帳戶？）沒有。
    」、「（問：有無授權被告在支票背面簽名背書？）沒有。」等語，而被告乙○○迄今亦未能提供其他積極事證以實其說，徵諸被告乙○○與證人戊○○係於八
    十七年間離婚，且上開支票係於八十八年六月間始由被告乙○○取得等情，足認
    證人戊○○上開之證詞，較屬可採。是被告乙○○上開所辯，要屬事後卸責之詞
    ，不足採信。本件事證明確，被告犯行洵堪認定，應予依法論科。
二、被告乙○○原係南山保險公司之業務員，負責收繳投保客戶之保險費及保單貸款
    清償款等業務，為從事業務之人。核被告乙○○將所收取上開款項予以侵占入己
    之行為，係犯刑法第三百三十六條第二項之業務侵占罪。又被告乙○○於保戶張
    榮鴻所簽發之上開支票背面偽造「戊○○」之署押，用以作為委任取款之意思表
    示，進而持之行使兌領該等款項之行為，係犯刑法第二百十六條、第二百十條之
    行使偽造私文書罪。又被告乙○○於上開支票背面偽造署押之行為，為偽造私文
    書之階段行為，而其偽造私文書後復持以行使，其偽造私文書之低度行為，為行
    使之高度行為所吸收，均不另論罪。又其先後二次業務侵占犯行，時間緊接，方
    法相同，觸犯構成要件相同之罪名，顯係基於概括犯意而為之，為連續犯，應依
    刑法第五十六條之規定論以一罪，並依法加重其刑。又被告乙○○係以行使偽造
    私文書之行為達其侵占業務上所持有之物之目的，其所犯上開二罪間，有方法結
    果之牽連關係，為牽連犯，依刑法第五十五條之規定，應從一重論以連續業務侵
    占罪。公訴意旨雖未敘及被告乙○○所涉上開行使偽造私文書之犯行，然此部分
    犯行業經檢察官於本院九十三年一月六日審理中當庭補充在卷，且前述行使偽造
    文書部分與已起訴之業務侵占部分為牽連犯，而為起訴效力所及，本院自得併予
    審究。爰審酌被告乙○○利用從事業務之機會侵占客戶所繳交之上開款項，影響
    保戶之權益，然其犯後尚能坦承部分犯行，且所侵占之金額非鉅，及其品行、犯
    罪動機、目的、手段、所生危害及所得利益等一切情狀，量處如主文所示之刑。
三、又付款人台北市第一信用合作社和平分社，發票人張榮鴻，票載日期八十八年八
    月三日，票面金額二萬七千三百三十九元之支票背面之偽造之「戊○○」署押一
    枚，不問是否屬於被告乙○○所有，應依刑法第二百十九條規定宣告沒收之。
四、公訴意旨另以：被告乙○○原係南山保險公司之業務員，竟於任職期間，基於意
    圖為自己不法之所有之概括犯意，於八十九年一月十二日，向南山保險公司保戶
    庚○○收取四萬元之保險費；復於八十九年十一月十三日及同年月十五日，向南
    山保險公司保戶甲○○、黃麗娟收取共計二十四萬九千六百五十六元之保險費；
    又於八十九年十二月間，向南山保險公司保戶丁○○及其家屬收取三十七萬元之
    保險費，惟被告乙○○均未將前開款項繳回南山保險公司，而將之侵占入己，因
    認被告乙○○上開行為亦涉有刑法第三百三十六條第二項之業務侵占罪嫌（以下
    簡稱甲事實）。按被告未經審判證明有罪確定前，推定其為無罪；又犯罪事實應
    依證據認定之，無證據不得認定其犯罪事實；又不能證明被告犯罪者，應諭知無
    罪之判決，刑事訴訟法第一百五十四條第一項、第二項及第三百零一條第一項分
    別定有明文。又被害人所述被害情形如無瑕疵可指，而就其他方面調查又與事實
    相符，其供述始足據為判決之基礎；且告訴人之告訴，係以使被告受刑事訴追為
    目的，是其陳述是否與事實相符，仍應調查其他證據以資審認（最高法院三十二
    年上字第六五七號、五十二年台上字第一三００號判例參照）。公訴意旨認被告
    乙○○就上開甲事實涉有刑法第三百三十六條第二項之業務侵占罪嫌，無非係以
    ：右揭犯罪事實，業據證人甲○○及張志榮證述在卷，並有被害人庚○○、甲○○、丁○○所出具之申訴書、證明書及被告乙○○於八十九年一月十二日出具之
    暫時收據各一紙在卷可稽為其主要論據。訊據被告乙○○固不否認有於前揭時、
    地先後收取上開甲事實各筆款項之事實，然堅詞否認有何公訴意旨所稱之前開業
    務侵占犯行，辯稱：上開款項均屬其與客戶間之借款等語。經查：（一）證人庚○○於八十九年一月十二日支付四萬元現金予被告乙○○以給付八十八年度欠繳
    之保費等情，雖經證人庚○○證述在卷，且為被告乙○○所不否認，並有證人庚○○所出具之申訴書及證明書附卷可稽，然證人庚○○於本院九十二年十二月十
    日審理中證稱：「（問：當期保險費是否要繳超過四萬元？）我是半年繳一次，
    因前次未繳，所以當期是二期總額一起繳，以往是每期二萬多元，所以當時要繳
    超過四萬元。」、「（問：當時約定差額如何處理？）先收四萬元繳我的保費，
    等收據開出後，差額我再補繳。」、「（問：當時被告有無開口向你借所繳的四
    萬元？）我當時說沒關係，但是這是保費，你要繳給公司就可以。」、「（問：
    被告有無口頭承認把這筆錢在期限內繳回公司？）被告只有承諾會繳回公司，把
    單子寄給我。」、「（問：你是否認為若被告是向你借錢於保費繳交期日內委託
    被告將保費繳回公司？）是。」等語，足認證人庚○○確曾同意被告乙○○借用
    該筆款項並約定以代為繳納保費作為償還借款方式。是被告乙○○縱未依約定代
    為繳納保費，亦僅屬事後債務不履行之民事問題，而與業務侵占之犯行無涉。（
    二）證人甲○○雖於偵查中證稱確曾給付被告乙○○上開款項等語，並有其所出
    具之申訴書及聲明書在卷可參，惟證人甲○○於本院九十二年十月三十日審理中
    證稱：「（問：被告是否有跟你說請你寬限他一下？）我好像有跟他說，反正你
    要準時交保費，其他我不管。」、「（問：當時被告向你收前開保費時，是否有
    同時交付給你二十五萬元的支票？）不是同時交付，這張票是收了保費後，在八
    十九年十二月間被告就拿著這張支票要向我借錢，我說我沒有錢，十一月我開現
    金的票給他，他十二月拿這張票來找我，他說要拿我原先交給他保費的錢去週轉
    ，我說你準時交錢給南山就可以了，票有交給我是要跟我貼現，我說我沒有錢，
    他就說要把我的保費先拿去用，他說這張票一定會過，他說到期後再用這張支票
    的錢拿去交我的保費，後來這張支票跳了。」、「（問：你為何會接受被告所交
    付給你的二十五萬元支票？）我同意他週轉，但他必須在繳費期限內把保費交給
    公司，開這張票子給我，是要做保證。」、「（問：你所謂的保證是什麼意思？
    ）被告的意思是這張支票會過，他要再拿這張支票去繳保費。這張票是用來保證
    他會把錢還給南山。」等語，參諸證人甲○○所提供之前開支票及本票影本上所
    載日期分別為九十年二月十日及九十年二月十四日，足見被告乙○○所稱係以上
    開票據向證人甲○○借款並約定代為繳納保費以償還該筆借款乙節，應非虛言。
    而被告乙○○既係基於借貸關係而取得上開款項，縱其事後未依約定方式清償，
    亦難謂有何業務侵占之行為。（三）證人丁○○於八十九年十二月二十七日給付
    被告乙○○三十七萬元保費之事實，雖經其於本院審理中證述在卷，並經證人即
    丁○○之子張志榮於偵審中證述在卷，且有證人丁○○所出具之聲明書及證人張
    志榮所出具之申訴書在卷可參，然證人丁○○於本院九十二年十二月十日審理中
    證稱：「（問：八十五年投保以來，到案發之前如何繳納保費？）是被告本人到
    我家裡跟我收的，我都是拿現金給他。」、「（問：發生有爭執三十七萬元保費
    如何收的？）八十九年三十七萬元也是拿現金給他。」等語，核與證人張志榮於
    同日審理中證稱：「（問：聲明書寫全部以現金繳納，到底有無十萬元是以轉帳
    方式辦理？）有。」等語並不相符，自難據為不利之認定；而證人丁○○及其家
    屬之相關保單分別自八十七年一月二十日起至八十八年三月二十九日止陸續辦理
    自動扣繳事宜，業經告訴代理人己○○陳明在卷，並有告訴人南山保險公司所提
    供之設定自動扣繳時間一覽表在卷可參，顯與證人丁○○上開指訴之情節互有出
    入；徵諸卷附之保單明細，上開保單之承保日期分別為八十五年一月七日及八十
    五年一月十六日，且均採年繳方式繳費，而系爭款項係於八十九年十二月間收取
    ，是證人丁○○於辦理自動扣繳後復另行將保費以現金交付被告乙○○，顯不符
    常情，應認被告乙○○所稱其僅係借款並約定代為繳納保費以償還該筆借款乙情
    ，較屬可採。又被告乙○○既因借貸而持有上開款項，縱其事後未能如約清償，
    亦難以業務侵占罪名相繩。綜上所述，被告乙○○所涉上開甲事實之業務侵占犯
    行，均屬無從證明。此外，復查無其他積極證據足認被告乙○○確有為前開甲事
    實之業務侵占犯行，本應就此部分犯行為無罪之諭知，惟公訴意旨認此部分犯行
    與前揭論罪科刑之部分，有連續犯之裁判上一罪關係，爰均不另為無罪之諭知。
據上論斷，應依刑事訴訟法第二百九十九條第一項前段，刑法第五十六條、第三百三
十六條第二項、第二百十條、第二百十六條、第五十五條、第二百十九條，罰金罰鍰
提高標準條例第一條前段，判決如主文。
本案經檢察官林宗志到庭執行職務。
中　　　華　　　民　　　國　　九十三　　年　　　一　　　月　　  三十　　日
                                      臺灣臺北地方法院刑事第十五庭
                                          審判長法  官  周  祖  民
                                                法  官  范  智  達
                                                法  官  黃  雅  君
右正本證明與原本無異。
如不服本判決，應於判決送達後十日內向本院提出上訴狀（應抄附繕本）。告訴人或
被害人如對於本判決不服者，應具備理由請求檢察官上訴，其上訴期間之計算係以檢
察官收受判決正本之日期為準。
                                                書記官  黃  炎  煌
中　　　華　　　民　　　國　　九十三　　年　　　一　　　月　　 三十 　　日
附錄本案論罪科刑法條：
刑法第二百十條、第二百十六條、第三百三十六條第二項
中華民國刑法第二百十條
(偽造變造私文書罪)
偽造、變造私文書，足以生損害於公眾或他人者，處五年以下有期徒刑。
中華民國刑法第二百十六條
(行使偽造變造或登載不實之文書罪)
行使第二百十條至第二百十五條之文書者，依偽造、變造文書或登載不實
事項或使登載不實事項之規定處斷。
中華民國刑法第三百三十六條
(公務公益侵占罪、業務侵占罪)
對於公務上或因公益所持有之物，犯前條第一項之罪者，處一年以上七年
以下有期徒刑，得併科五千元以下罰金。
對於業務上所持有之物，犯前條第一項之罪者，處六月以上五年以下有期
徒刑，得併科三千元以下罰金。
前二項之未遂犯罰之。
